【裁判字號】    85,台上,6238
【裁判日期】    851231
【裁判案由】    重利
【裁判全文】
最高法院刑事判決                              八十五年度台上字第六二三八號
    上 訴 人  台灣高等法院台南分院檢察署檢察官
    被    告  甲○○
右上訴人因被告重利案件，不服台灣高等法院台南分院中華民國八十五年一月十一日
第二審判決（八十四年度上訴字第一八四五號，起訴案號：台灣台南地方法院檢察署
八十四年度偵字第六三八八號），提起上訴，本院判決如左：
    主  文
原判決撤銷，發回台灣高等法院台南分院。
    理  由
本件原判決以公訴意旨略以：被告甲○○自民國七十九年十月間起，在台南縣新化鎮
○○路一九六號經營地下錢莊，於八十二年九月間改在同路九六之四號繼續經營，以
張貼電話廣告方式，招攬顧客，乘他人需款急迫貸以金錢予阮龍春、康意棟及其他人
，每新台幣（下同）一萬元，每十天索取與原本顯不相當之重利一千二百元（相當於
月息三十六分），並以之為常業。至八十四年五月十一日為台南縣調查站查獲，認被
告涉有刑法第三百四十五條之常業重利罪嫌。但經審理結果，被告貸款給人收取之利
息雖較法定最高約定利率為高，但與現時一般交易習慣無違，自難令負重利罪責，其
犯罪不能證明，乃將第一審科刑之判決撤銷，改判諭知被告無罪，固非無見。
惟查被告於台南縣調查站（下稱調查站）供稱：其經營地下錢莊，利息核算方式係以
每十天為一期，借款必先扣除一期利息，以客戶借款一萬元為例，一期利息為一千二
百元，客戶實際取走八千八百元，每十天到期續借，必先再繳利息，即每月利息為三
千六百元。於檢察官偵查時，經訊以：「你借款給他人，一個月利息收多少﹖」答稱
：「月息一萬元收二千一百元到三千六百元。」（見偵查卷第六頁、第二十三頁反面
）。又證人阮龍春、康意棟於調查站調查時亦供證：彼等向被告借款，其利息以每十
天為一期，每期利息十二分，借款時必須先扣一期利息，以借款五萬元為例，必先預
扣六千元，實借為四萬四千元，每十天利息六千元，一個月利息為一萬八千元，月利
在三十六分以上，每期繳交利息，始得續借。彼二人之供述，核與被告於調查站及檢
察官偵查中之供述暨扣案證物內關於彼二人借款、還款及利息支付之紀錄相符，該證
物並經調查人員提示，經該二證人認為無誤，有筆錄記載可按（分見偵查卷第十至十
一頁、第十三至十四頁）。查依被告及證人阮龍春、康意棟之上開供述，借款一萬元
，每月收取之三千六百元係月息，未含本金在內，被告於第一審審理時，亦未主張借
款人每期繳納之款包含本金在內，則其於原審所辯其所稱每貸一萬元，每十天還一次
一千二百元係連本金在內暨證人阮龍春、康意棟所為附和之詞，顯與彼等於調查站之
供述暨扣案帳冊（客戶別借收明細帳－編號四）之記載不符；又據阮龍春、康意棟於
調查站供稱：扣押物編號○一－一至○一－六生全車業有限公司收支日記帳即為彼等
向被告借款、還款及支付利息之帳冊，其中科目欄即借款人代號，摘要欄所載「中古
車購」，即指借款，「中古車收」，即指清償本金，「空白或  」為付息紀錄，彼等
之代號分別為Ｃ、Ｃ云云（見偵查卷第十一頁、第十四頁反面）。而核閱扣案之
生全車業有限公司之收支日記帳（即證物編號○一－一至○一－六），其中確有彼二
人及其他人借款、還款及支付利息之記載，果如被告所辯扣案編號○四－一、○四－
二帳冊中收取之利息即包含本金在內，何以又於另一收支日記帳內記載清償本金之日
期，則被告及阮龍春、康意棟二人嗣後所供是否與事實相符，即有詳加審究之必要；
又證人陳冠榮、康丁華、康當結、李木年、郭金泉、吳嘉雄、張君印等人固於原審結
證，彼等向被告借款，未預扣利息，且係分期還本息云云，但依彼等之代號查閱扣案
之收支日記帳，其中又有清償本金（即中古車收）之記載，則彼等之證述是否與事實
相符，亦有深入調查之必要。原審未細心勾稽，審慎認定，徒以扣案編號○四－一、
○四－二帳冊中，並無被告向客戶收取本金之記載，即認定該帳冊中收取之金額係包
括利息及本金在內，尚嫌率斷。上訴意旨，指摘原判決不當，非無理由，應認有撤銷
發回更審之原因。
據上論結，應依刑事訴訟法第三百九十七條、第四百零一條，判決如主文。
中      華      民      國    八十五    年      十二    月    三十一    日
                              最高法院刑事第一庭
                                  審判長法官  黃  雅  卿
                                        法官  楊  文  翰
                                        法官  陳  正  庸
                                        法官  陳  世  雄
                                        法官  林  錦  芳
      右正本證明與原本無異
                                              書  記  官
中      華      民      國    八十六    年      一      月      八      日


司法院資訊處製作；財團法人民間司法改革基金會備份。
